【裁判字號】    96,醫上,5
【裁判日期】    980805
【裁判案由】    損害賠償
【裁判全文】
臺灣高等法院高雄分院民事判決           96年度醫上字第5號
上  訴  人  丙○○○
            乙○○
            己○○
            丁○○
            戊○○
上列五人共同
訴訟代理人  張宗隆律師
被 上 訴人  行政院國軍退除役官兵輔導委員會高雄榮民總醫院
                      設高雄市左營區○○○路386號
法定代理人  辛○○    住同上
被 上 訴人  庚○○    住同上
            甲○○    住同上
上列三人共同
訴訟代理人  王伊忱律師
            陳景裕律師
            鄭美玲律師
上列當事人間請求損害賠償事件，上訴人對於民國96年9 月4 日
臺灣高雄地方法院93年度醫字第6 號第一審判決提起上訴，本院
於民國98年7 月22日言詞辯論終結，判決如下：
    主  文
上訴及假執行之聲請均駁回。
第二審訴訟費用由上訴人負擔。
    事實及理由
一、本件上訴人起訴主張：(一)被上訴人甲○○、庚○○均為被上
    訴人行政院國軍退除役官兵輔導委員會高雄榮民總醫院（下
    稱高雄榮總）所僱用之醫師。上訴人丙○○○之夫即上訴人
    乙○○、己○○、丁○○、戊○○之父徐勤功於民國80年6
    、7 月間因心臟病發作，至高雄榮總就診，由甲○○診治，
    門診期間甲○○認為徐勤功係慢性疾病病患，告知只需定期
    回診，並僅以內科投藥方式治療，未為任何與心臟疾病相關
    之檢查。直至89年間，徐勤功偶由訴外人林世哲醫師看診，
    林世哲醫師告知必須做核子醫學檢查，檢查結果始發現徐勤
    功之心臟血管阻塞嚴重，可見甲○○於醫療過程中有疏失。
    期間徐勤功均遵甲○○醫囑定期門診追蹤、服藥，至92年前
    後，徐勤功多次向甲○○表示心絞痛加劇，甲○○仍表示病
    情正常且未惡化，直至92年11月徐勤功再至高雄榮總回診，
    因行政人員誤掛劉俊鵬醫師門診，劉俊鵬醫師告知於89年之
    核子醫學檢查報告結果為「心臟血管阻塞嚴重」，並建議應
    接受心導管檢查，惟因徐勤功心臟宿疾已惡化至無法實施心
    導管擴張術，只能以心臟外科繞道手術（CABG）治療，甲○
    ○自有醫療上之過失。(二)徐勤功於92年12月27日住進高雄榮
    總，同年月29日由心臟外科醫師庚○○施行心臟繞道手術，
    手術前，庚○○向徐勤功家屬表示，不需要讓徐勤功知道病
    況，且未詳細說明手術療程，僅強調手術成功率可高達90%
    以上，並要求由徐勤功之子徐熙良代簽「心臟外科手術說明
    書」，而未向徐勤功本人說明病況、手術情形及風險等，明
    顯違反醫師說明義務，庚○○刻意隱瞞手術風險及危險性，
    致病患徐勤功及其家屬誤判實施心臟繞道手術之必要性及急
    迫性，導致死亡後果，庚○○有業務上之過失。又手術後，
    庚○○表示手術順利，但徐勤功一直未清醒，隔日庚○○表
    示徐勤功可能中風，此後庚○○即對徐勤功採消極治療之態
    度，不但未為術後妥善照顧，並拒絕家屬會診之要求，嗣尋
    求劉俊鵬醫師協助，庚○○才馬上為徐勤功安排心臟超音波
    檢查，但徐勤功仍陸續出現抽搐、血壓下降、腎功能喪失、
    心臟缺水等症狀，手腳並因照顧疏失出現嚴重燙傷，期間庚
    ○○既未告知家屬病情狀況及醫療進程，亦未積極對徐勤功
    施以救助，致徐勤功於93年1 月9 日死亡，庚○○在醫療過
    程顯有過失，甲○○及庚○○應負侵權行為損害賠償責任。
    爰依民法第184 條第1 項、第2 項、第191 條之3 、第192
    條、第194 條、第227 條、第227 條之1 、第224 條、第18
    8 條、民法第544 條之規定請求被上訴人連帶賠償上訴人丙
    ○○○為徐勤功所支出之殯葬費用新台幣（下同）80萬元及
    精神慰藉金100 萬元（合計180 萬元）；暨連帶賠償上訴人
    乙○○、己○○、丁○○、戊○○精神慰藉金各100 萬元；
    暨依消費者保護法第51條之規定，請求高雄榮總給付上訴人
    各20萬元之懲罰性賠償金等語。聲明求為判決：(一)被上訴人
    應連帶給付上訴人丙○○○180 萬元、及戊○○、己○○、
    丁○○、乙○○各100 萬元，暨均自起訴狀繕本送達翌日起
    至清償日止，按年息5%計算之利息。(二)被上訴人高雄榮總應
    給付上訴人各20萬元，及均自起訴狀繕本送達翌日起至清償
    日止，按年息5%計算之利息。(三)上訴人願供擔保，請求宣告
    假執行。
二、被上訴人則以：(一)徐勤功80年8 月初至高雄榮總係掛甲○○
    之門診，其後10數年間雖陸續看診，但非均掛甲○○之門診
    ，經常由其他醫師看診，且未定期就醫。89年11月徐勤功看
    林世哲醫師門診，並為心臟核子掃描，89年12月2 日核子掃
    描檢查結果，為心下壁肌缺氧及可恢復之小部分前壁肌缺氧
    ，且核醫科審查醫師診斷為心下壁及可能有心前壁心肌缺氧
    ，並非如上訴人所言係心臟血管阻塞嚴重。又徐勤功於89年
    12月23日至甲○○門診就診時，甲○○有將核子醫學掃描檢
    查結果及可能之治療方式詳細告知，然徐勤功本人係醫師，
    認為其症狀可用藥物控制，不願接受心導管檢查，乃繼續採
    用內科治療方式治療，甲○○並無醫療上之疏失，何況徐勤
    功係在92年12月29日接受心臟手術，於93年1 月9 日死亡，
    與甲○○於89年12月之診治醫療行為間並無因果關係。(二)庚
    ○○於手術前，向徐勤功家屬解說手術成功率及病情時，未
    曾要求家屬不得告訴徐勤功病情。何況上訴所主張誤信庚○
    ○醫術而由庚○○為徐勤功開刀、及要求家屬不得告訴徐勤
    功病情等，均與徐勤功死亡間毫無因果關係。又依心臟外科
    學各文獻資料顯示，心臟手術後，產生神經病變的機會為2%
    至5%，後期死亡率達20% 以上，且依本件「心臟外科手術同
    意書」之記載，庚○○早已對手術之危險性及可能產生之併
    發症之情形詳予說明，上訴人主張庚○○在手術過程中一定
    有疏失，否則徐勤功不會中風，乃為其等主觀臆測之詞。另
    徐勤功於92年12月29日下午手術完成，庚○○即於92年12月
    30日為徐勤功作微電腦斷層檢查，92年12月31日上午即將電
    腦斷層檢查結果告知家屬，並會診神經內科醫師，並非完全
    未作積極處理。再者，徐勤功與庚○○間並無醫療契約關係
    存在，上訴人不得依民法第227 條、第227 條之1 請求庚○
    ○賠償。(三)民法第191 條之3 所稱「經營一定事業或從事其
    他工作或活動之人」應係指事業經營主體，甲○○、庚○○
    僅為高雄榮總之受僱人，自無上開法條之適用。(四)甲○○、
    庚○○之醫療行為並無任何疏失，高雄榮總自毋庸負民法第
    188 條之侵權行為責任；又高雄榮總就本件醫療行為並無任
    何未盡醫療義務之處，上訴人等依民法第544 條、第224 條
    、第227 條、第227 之1 條等規定請求高雄榮總賠償損害，
    應屬無據等語置辯。並答辯聲明求為判決：(一)駁回上訴人之
    訴及假執行之聲請。(二)如受不利判決，願供擔保請准免為假
    執行。
三、原審為上訴人全部敗訴之判決，上訴人僅就其中殯葬費用及
    精神慰藉金部分，提起上訴，上訴聲明求為判決：(一)原判決
    關於駁回上訴人後開第二項請求部分廢棄。(二)被上訴人應連
    帶給付上訴人丙○○○180 萬元、及上訴人戊○○、己○○
    、丁○○、乙○○各100 萬元，暨均自起訴狀繕本送達翌日
    起至清償日止按年息5%計算之利息。(三)上訴人願供擔保，請
    准宣告假執行。被上訴人則答辯聲明求為駁回上訴人之上訴
    。（上訴人就請求高雄榮總給付懲罰性賠償金之敗訴部分，
    因未聲明不服而告確定。）
四、兩造不爭執事項如下：
(一)上訴人丙○○○之夫即上訴人乙○○、己○○、丁○○、戊○
  ○之父徐勤功自80年6 、7 月間起因心臟病發作，至被上訴人
  高雄榮總由受僱於高雄榮總之被上訴人甲○○看診。同年8 月
  甲○○有建議徐勤功做心導管檢查，為徐勤功所拒絕。
(二)89年間，徐勤功偶由訴外人林世哲醫師看診，林世哲醫師安排
  進行核醫檢查，結果顯示心尖前壁肌肉只有小塊缺血區域，下
  壁肌肉已有因陳舊性肌梗塞留下之疤痕，無新的缺血現象。
(三)至92年間，徐勤功陸續在高雄榮總門診看診，其間雖多次由甲
  ○○看診，然亦有由其他醫師看診之情形。92年12月2 日至高
  雄榮總門診，由受僱於高雄榮總之劉俊鵬醫師看診，劉俊鵬醫
  師建議徐勤功作心導管檢查，徐勤功乃於92年12月15日至甲○
  ○門診就診，甲○○安排徐勤功於92年12月21日住院，並簽請
  劉俊鵬做心導管檢查，檢查結果顯示升主動脈有重度鈣化、左
  冠狀動脈主幹有60% 的狹窄、左前降枝冠狀動脈有70% 的狹窄
  、左迴旋枝冠狀動脈有80% 的狹窄、右冠狀動脈完全阻塞及左
  心室射出分率74% 。
(四)檢查後，劉俊鵬醫師建議徐勤功做心臟繞道手術，並由受僱於
  高雄榮總之心臟外科醫師庚○○施行手術，徐勤功於92年12月
  27日入院，同年月29日動手術，手術後之同年月30日疑有腦中
  風現象，93年1 月2 日出現血壓下降與心律不整之情形，至93
  年1 月9 日凌晨3 時，徐勤功家屬接獲病危通知，徐勤功於同
  日因多重器官衰竭死亡。
五、兩造爭執事項如下：(一)被上訴人甲○○自80年6 、7 月至92
    年12月期間，未為徐勤功作任何與心臟疾病相關之檢查例如
    心導管檢查、核醫檢查、24小時心電圖檢查，是否有醫療疏
    失？(二)被上訴人庚○○於手術施行前是否已盡充分告知說明
    之義務？又庚○○醫師於施行手術及在術後醫療照護上，有
    無醫療疏失？(三)徐勤功之死亡與被上訴人甲○○及庚○○之
    醫療行為間有無因果關係，上訴人主張依侵權行為及債務不
    履行之法律關係，請求被上訴人連帶賠償損害，有無理由？
    如有理由，則得請求賠償之項目及金額為何？茲就此爭執點
    分述如下:
（一）被上訴人甲○○自80年6 、7 月至92年12月期間，未為徐
      勤功作任何與心臟疾病相關之檢查例如心導管檢查、核醫
      檢查、24小時心電圖檢查，是否有醫療疏失？
    1.查，被上訴人主張甲○○分別於80年7 月22日、81年2 月
      28日、81年9 月4 日、82年5 月31日、85年11月25日、87
      年1 月27日、87年6 月1 日及89年11月22日為徐勤功作心
      電圖檢查，並多次為胸部X 光及生化檢查等情，為上訴人
      所不爭執，且有高雄榮總之病歷在卷可稽，自堪認屬實，
      故上訴人主張甲○○自80年6 、7 月至92年12月期間，未
      曾為徐勤功作任何與心臟疾病相關之檢查云云，不足採信
      。
    2.次查，依徐勤功在高雄榮總之91年12月27日病歷記載，徐
      勤功有好之運動耐受力，且「無」心絞痛現象等情，有高
      雄榮總之病歷在卷可證，足見當時徐勤功之病況應仍處於
      穩定狀態，尚無安排進一步檢查之必要，故在此之前，甲
      ○○未對徐勤功作任何與心臟疾病相關之檢查例如心導管
      檢查、核醫檢查及24小時心電圖檢查等，應符合醫療常規
      ，參以本件經送請行政院衛生署醫事審議委員會鑑定結果
      亦認: 「針對有心絞痛病史，且在接受藥物治療之病人，
      如狀況穩定，國內、國外之心臟學會並無指引規定須施行
      常規心電圖檢查，因一般靜態心電圖，並不能作為心臟病
      預後好壞之指標。應在胸痛程度加劇，頻率增加，胸痛時
      間拉長等狀況下，始須作心電圖檢查。曾有一次記載胸痛
      現象，但不知胸痛之頻率及嚴重度。從病歷記載，病人從
      80年至92年4 月以前，皆處於慢性穩定心絞痛之狀態。除
      非病人有急性變化，否則不必然要安排進一步之檢查，此
      為一般醫療常規。」等情，有該審議委員會於98年4 月10
      日以衛署醫字第0980208327號函覆本院之鑑定報告（編號
      0000000） 在卷可參（見本院卷第172- 177頁。），足見
      在徐勤功之胸痛程度加劇，頻率增加，胸痛時間拉長等情
      形下，始有為進一步檢查之必要。又徐勤功於89年12月1
      日接受核子醫學心肌掃描，掃描結果顯示前壁心尖有小部
      分區域有心肌缺血現象，而下壁卻無血流進入，顯示已是
      陳舊性壞死疤痕等情，有徐勤功在高雄榮總之病歷在卷可
      稽，且行政院衛生署醫事審議委員會鑑定結果亦為如是之
      認定，有該審議委員會於96年5 月31日以衛署醫字第0960
      203259號函覆原審之鑑定報告（見原審卷三第32-36 頁）
      ，及於98年4 月10日以衛署醫字第0980208327號函覆本院
      之鑑定報告（編號0000 000）在卷可參，故上訴人主張徐
      勤功於89年12月1 日接受核子醫學心肌掃描，掃描結果顯
      示心臟血管阻塞嚴重，已有30% 之阻塞云云，尚難採信。
      另依徐勤功在高雄榮總之92年12月病歷記載，徐勤功主訴
      近7 至8 個月有心絞痛加重現象等情，足見徐勤功是從92
      年4 月以後，才有心絞痛加重現象，亦即自92年4 月起始
      進入不穩定性心絞痛之狀態。綜上，徐勤功於89年12月為
      核子醫學掃描檢查時，既無明顯之不穩定性心絞痛，且核
      子醫學掃描檢查結果亦只有小部分心肌處於缺血狀態，是
      甲○○僅以藥物控制，應符合醫療常規，參以行政院衛生
      署醫事審議委員會鑑定結果亦認為: 「89年11月22日徐勤
      功因牙痛，但未發現牙齒病變而至心臟科林世哲醫師門診
      就診，因這屬於心絞痛的表徵，故安排心臟核子掃描攝影
      檢查，當日甲○○醫師獲知此報告，結果顯示心尖前壁肌
      肉只有小塊缺血區域，下壁肌肉已有因陳舊性心肌梗塞留
      下之疤痕，無新的缺血現象。依目前一般醫療常規，如心
      臟病人是慢性穩定性心絞痛且核子攝影未顯示大區塊或嚴
      重之心肌缺血，尚無作心導管檢查之適應，況且心導管手
      術本身有其危險性。」，有該審議委員會於95年6 月14日
      以衛署醫字第0950 212409 號函覆原審之鑑定報告（見原
      審卷二第128-130 頁）在卷可稽，足見甲○○未為徐勤功
      作心導管檢查，而僅以藥物為徐勤功醫治，應屬妥適，上
      訴人主張甲○○自80年6 、7 月至92年12月期間，未曾為
      徐勤功作任何與心臟疾病相關之檢查例如心導管檢查、核
      醫檢查及24小時心電圖檢查，有醫療疏失云云，尚難採信
      。
    3.又查，依徐勤功在高雄榮總之92年12月病歷記載，徐勤功
      主訴近7 至8 個月有心絞痛加重現象等情，足見徐勤功是
      從92年4 月以後，才發現有心絞痛加重現象，故自92年4
      月起始進入不穩定性心絞痛之狀態，其於92年12月2 日回
      甲○○門診就診時，甲○○發現其症狀有變化，立即安排
      徐勤功住院，並簽請醫師劉俊鵬代作心導管檢查，難謂在
      在醫療過程有延誤最佳治療時機之情形。是上訴人主張因
      甲○○延誤最佳治療時機，致徐勤功心臟惡化至無法實施
      心導管擴張術，只能以心臟外科繞道手術治療，甲○○有
      醫療上之過失云云，無足取。
（二）被上訴人庚○○於手術施行前是否已盡充分告知說明之義
      務？又庚○○醫師於施行手術及在術後醫療照護上，有無
      醫療疏失？
    1.按「醫療機構診治病人時，應向病人『或』其法定代理人
      、配偶、親屬『或』關係人告知其病情、治療方針、處置
      、用藥、預後情形及可能之不良反應。」、「醫師診治病
      人時，應向病人『或』其家屬告知其病情、治療方針、處
      置、用藥、預後情形及可能之不良反應。」，醫療法第81
      條及醫師法第12條之1 分別定有明文。依上開規定，醫師
      診治病人時，將其病情、治療方針、處置、用藥、預後情
      形及可能之不良反應告知病人之配偶、親屬或關係人說明
      亦可，並非一定要向病人本人說明，故醫師僅將上開病情
      等事項告知病人親屬，即屬已履行上開告知義務。
    2.查，上訴人己○○於本院自承: 於92年12月29日即施行手
      術當日凌晨，庚○○告訴徐勤功家屬說手術危險性很高，
      要家屬詳細看手術同意書之後再簽名，但伊姐姐不敢簽，
      之後庚○○找伊弟弟徐熙良簽署「心臟外科手術同意書」
      等語（見本院卷第231 、232 頁），足見庚○○於手術前
      ，確有告知徐勤功家屬手術可能之不良反應。又依徐熙良
      於92年12月28日所簽署之「心臟外科手術同意書」背面之
      「心臟外科手術說明書」記載「一、心臟外科手術是一項
      高難度之外科手術，必須借助於體外循環系統方可進行。
      雖然本院心臟外科手術之成功率達90%-98 %，但仍有以下
      之危險性及併發症可能發生: (一)部份患者因開刀後心肺功
      能不良而無法救助。(二)手術後出血。(三)低心摶出量。(四)發
      燒、肺炎、敗血症。(五)傷口感染、呼吸道感染。(六)呼吸衰
      竭、腎臟衰竭。(七)肝炎。(八)腦血管病變。(九)其他偶發之病
      變。」，另以手寫載明「不停跳cabg」、「危險期─>2天
      ─> 猝死─> 心律不整」等字樣，有徐勤功之高雄榮總病
      歷在卷可稽，足認庚○○已依上開醫療法第81條及醫師法
      第12條之1 之規定，於手術施行前向徐勤功之家屬詳為說
      明徐勤功病情、治療方針、預後情形及可能之不良反應等
      一切情形，故上訴人主張庚○○未於手術前，向徐勤功「
      本人」說明病情、治療方針、處置、用藥、預後情形及可
      能之不良反應，顯未履行醫療法第81條及醫師法第12 條
      之1 之告知義務云云，尚無足採。
    3.上訴人雖主張庚○○向家屬解釋徐勤功病情時，曾表示不
      需要讓徐勤功知道，手術同意書不要讓徐勤功看，並一再
      強調徐勤功心臟血管阻塞嚴重如不馬上動手術隨時會死，
      且表示徐勤功心臟尚有70% 功能，手術成功可達90% 以上
      ，成功率甚高云云，為被上訴人所否認，而上訴人又未能
      舉證以實其說，故其上開主張，尚難採信。
    4.至於上訴人主張徐勤功家屬本想要帶徐勤功至美國或加拿
      大動手術，或希望到台北由魏崢教授動手術，然庚○○與
      劉俊鵬醫師均表示，高雄榮總手術技術、成功率和魏崢教
      授相差無幾，遂安排徐勤功於92年12月29日動手術等情，
      惟為被上訴人所否認，縱庚○○確曾為上開表示，亦僅提
      供家屬判斷是否在高雄榮總施行手術之參考，尚與說明告
      知義務無關，故上訴人以此主張庚○○有違反醫師法第12
      條之1 規定，亦乏依據。
    5.次查，徐勤功於92年12月22日至高雄榮總接受心導管檢查
      ，檢查結果清楚顯示升主動脈有重度鈣化、左冠狀動脈主
      幹有60% 狹窄、左前降枝冠狀動脈有70% 狹窄、左迴旋枝
      冠狀動脈有80% 狹窄、右冠狀動脈完全阻塞與左心室射出
      分率74% ，且依其於92年12月21日在高雄榮總之心臟內科
      住院病歷摘要記錄中顯示: 在身體檢查時並無心雜音情形
      ，且手術前之常規檢查，如血液、心電圖及胸部X 攝影等
      檢查，均未發現手術禁忌之情事等情，有徐勤功在高雄榮
      總之病歷在卷可稽，且為兩造所不爭執，自堪認屬實。又
      根據當時美國心臟學會發佈之冠狀動脈繞道手術準則（19
      99），以冠狀動脈阻塞之程度而言，只要左冠狀動脈主幹
      狹窄超過50% ，冠狀動脈繞道手術為最適宜之治療方式，
      而徐勤功之左冠狀動脈主幹有60% 狹窄、左前降枝冠狀動
      脈有70% 狹窄、左迴旋枝冠狀動脈有80% 狹窄、右冠狀動
      脈完全阻塞，故庚○○為徐勤功施行心臟外科繞道手術，
      應認係屬妥適之處置。另大腦血管拴塞是心臟手術後可能
      併發症之一。根據當時美國心臟學會發布之冠狀動脈繞道
      手術準則（1999），發生此併發症之比率差異性相當大，
      由0.4%至接近80% 不等，故徐勤功於施行心臟外科繞道手
      術後，發生中風之情形，應屬手術之併發症，尚難因有此
      中風併發症之發生，即認庚○○為徐勤功施行手術失敗或
      手術過程有疏失，參以本件經行政院衛生署醫事審議委員
      會鑑定結果亦認: 「依據92年12月29日之手術記錄，整個
      手術過程並無呈現異狀。故依所附之手術記錄，康醫師對
      於病人（即徐勤功）之手術過程，尚未發現有疏失之處。
      」，有該審議委員會於96年5 月31日以衛署醫字第096020
      3259號函覆原審鑑定報告，及於98年4 月10日以衛署醫字
      第0980208327號函覆本院鑑定報告（編號0000000） 在卷
      可稽，足見庚○○在施行手術上，尚無醫療疏失，故上訴
      人主張庚○○刻意隱瞞手術風險及危險性，致病患徐勤功
      及其家屬誤判實施心臟繞道手術之必要性及急迫性，導致
      死亡後果，庚○○有業務上之過失云云，不足採信。
    6.按當事人主張有利於己之事實者，就其事實有舉證之責任
      。民事訴訟法第277條前段定有明文。上訴人主張庚○○
      於手術1 年後，才補作手術紀錄，不符合相關的醫療法令
      ，上訴人懷疑手術過程有問題，所以應由庚○○舉證在手
      術中沒有過失，若由上訴人舉證，除事實上有困難外，並
      顯失公允云云，為被上訴人所否認，並辯稱: 手術紀錄是
      在手術當時就有作，因為醫院內文書保管之問題，未放置
      在原來的病歷裡，非事後補作，至於舉證責任部分，仍應
      由上訴人就庚○○有過失之積極事實先舉證後，被上訴人
      才有舉證之義務等語。查，上訴人主張徐勤功之手術紀錄
      係在手術1 年後才由庚○○補作云云，為被上訴人所否認
      ，自應由上訴人就渠等所抗辯徐勤功之手術紀錄係在手術
      1 年後才由庚○○補作之事實負舉證責任。又庚○○在手
      術過程中並無疏失乙節，已如前述，茲上訴人主張庚○○
      在手術過程有過失，依首揭規定，自應就此積極事實負舉
      證責任，是上訴人要求被上訴人應先就手術紀錄係手術當
      時所作，及庚○○於施行手術中沒有過失之事實負舉證責
      任，顯與舉證責任分配之法則有違，上訴人之上開主張，
      自不足採信。
    7.再查，徐勤功於92年12月29日進行心臟繞道手術，於同日
      下午3 時3 分轉至加護病房照顧，血壓109/mmHg，心跳87
      次/ 分正常。在徐勤功出現腦中風之後，有會診神經內科
      的醫師做必要的檢查與治療；亦有會診感染科的醫師對於
      發燒與肺炎做一些檢查與處理；在93年1 月2 日出現血壓
      下降與心率不整（心房顫動）時，亦有處置與治療；在93
      年1 月4 日出現腎衰竭時，亦有會診腎臟科的醫師予以洗
      腎治療等情，有徐勤功之高雄榮總病歷在卷可稽，故對於
      徐勤功手術後之照護應無疏失之處，參以行政院衛生署醫
      事審議委員會鑑定結果亦認庚○○對徐勤功手術後之照顧
      無疏失，有該審議委員會於95年6 月14日以衛署醫字第09
      50212409號函覆原審鑑定報告在卷可稽，是上訴人主張於
      徐勤功中風後，庚○○即對徐勤功採消極治療之態度，不
      但未為術後妥善照顧，並拒絕家屬會診之要求，嗣尋求劉
      俊鵬醫師協助，庚○○才馬上為徐勤功安排檢查，及會診
      其他科別之醫師云云，尚難採信。
    8.末查，徐勤功於93年1 月5 日上午11時42分之護理記錄記
      載「昨晚family於p't （指徐勤功）雙手掌使用暖熱包致
      水泡形成，今早會PS（整型外科）楊國強大夫前來評估，
      建議family可將水泡內液體抽出利於皮層與真皮層貼合，
      但家屬考慮表皮層破損後將容易感染，故現以sulfra
      tulla cover （敷料的名稱）後紗布及彈性網套使用，避
      免局部與外界磨擦致水泡破裂，且若水泡再度增大繃緊時
      ，考慮將液體抽出以避免破裂，已就以上內容向family
      解釋，另就局部保暖而非局部加熱部分向family說明，
      family可瞭解peripheral cynosis（周邊的發酣）可能為
      inotropic agent （心肌收縮劑）及critical（重症患者
      ）狀態，人體為了保存fatal organ perfusion （重要器
      官流佈）局部放棄周邊皮膚之灌流現象，宜保暖但非加熱
      ，是為避免因周邊血管擴張導致重要器官無法得到足夠血
      液供應，現四肢末梢處、左手及左腿部有cynosis （發酣
      ）現象，四肢仍冰濕冷，現以毛巾被包裹保暖中，今早Dr
      陳堯生前來評估病患antibiotic（抗生素）使用狀態，建
      議因病患自1/2 →1/5 CXR 於右側上葉infiltration（浸
      潤）進展緩慢，故以Cipro floxacin（抗生素藥名）即可
      ，因考慮Cr↑（肌酸酐增加）故DC（停用）Amikacin（抗
      生素的名稱）使用，family要求再行cardiac echo（心臟
      超音波）以確認cardiac condition （心臟的狀態），Dr
      康（指庚○○）知，已請住院大夫consult CV（照會）前
      往處理，現仍CVVHD （持續靜脈血液透）845/999 脫水、
      洗毒素中，班內APTT:1.39X將Heparin 自250 →350u/h
      rs use，K ＋:4.97 暫solution中未加Kcl ，ica ＋＋:
      jv0.77予以Cal-gluconate supply密觀RN葉玫伶。」，有
      徐勤功之高雄榮總病歷在卷可稽，足見徐勤功雙手掌形成
      水泡係其家屬將暖熱包放置於徐勤功雙手掌所致，難謂係
      庚○○及高雄榮總照護有疏失，且於發現徐勤功雙手掌有
      水泡後，高雄榮總之整型外科醫師楊國強即已前往評估及
      處置，嗣徐勤功死亡係因腦中風、血壓下降及心律不整等
      ，與雙手掌水泡無關，其死亡與雙手掌水泡間應無相當因
      果關係。又依93年1 月6 日05：00之護理記錄記載，徐勤
      功之右足有新形成之水泡，然此水泡是否為燙傷所致，或
      因足部血液循環不良所致，經原審送請行政院衛生署醫事
      審議委員會鑑定結果認無法判斷，有該委員會於95年6 月
      14日以衛署醫字第0950212409號函覆原審鑑定報告在卷可
      稽（見原審卷二第128-130 頁），而上訴人又未能舉證證
      明徐勤功之右足水泡係庚○○及高雄榮總於術後照護有疏
      失所致，故上訴人主張因庚○○及高雄榮總於術後醫療照
      護上有疏失云云，尚難採信。
（三）徐勤功之死亡與被上訴人甲○○及庚○○之醫療行為間有
      無因果關係，上訴人主張依侵權行為及債務不履行之法律
      關係，請求被上訴人連帶賠償損害，有無理由？如有理由
      ，則得請求賠償之項目及金額為何？
      被上訴人甲○○及庚○○並無醫療疏失，且高雄榮總於術
      後照護上亦無過失，已如上開五、之（一）、（二）所述
      ，故其等對徐勤功所為之醫療行為與徐勤功死亡間，難謂
      有因果關係，故上訴人本於民法第184 條第1 項、第2 項
      、第191 之3 、第192 條、第194 條、第227 條、第227
      條之1 、第224 條、第188 條、民法第544 條之規定，請
      求被上訴人連帶賠償上訴人丙○○○180 萬元（包括殯葬
      費用80萬元及精神慰藉金100 萬元）、及上訴人乙○○、
      己○○、丁○○、戊○○精神慰藉金各100 萬元，暨其法
      定遲延利息，即屬無據，不予准許。
六、綜上所述，上訴人本於民法第184 條第1 項、第2 項、第19
    1 條之3 、第192 條、第194 條、第227 條、第227 條之1
    、第224 條、第188 條、民法第544 條之規定，請求被上訴
    人應連帶給付上訴人丙○○○180 萬元、及戊○○、己○○
    、丁○○、乙○○各100 萬元，暨均自起訴狀繕本送達翌日
    起至清償日止，按年息5%計算之利息，為無理由，不應准許
    。其假執行之聲請亦失所附麗，應併予駁回。原審就上開不
    准許部分為上訴人敗訴之判決，及駁回其假執行之聲請，於
    法尚無不合。上訴意旨指摘原審就此部分之判決不當，求予
    廢棄改判，為無理由，應予駁回。
七、本件事證已臻明確，兩造其餘攻擊防禦方法於本件判決結果
    不生影響，故不再一一論述。
八、據上論結，本件上訴為無理由，依民事訴訟法第449 條第1
    項、第78條、第85條第1 項前段，判決如主文。
中    華    民    國    98    年    8     月     5    日
                            民事第三庭
                                審判長法官  張國彬
                                法      官  吳登輝
                                法      官  鄭月霞
以上正本證明與原本無異。
如對本判決上訴，須於判決送達後20日內向本院提出上訴狀，其
未表明上訴理由者，應於上訴後20日內向本院提出上訴理由書（
均須按他造當事人之人數附繕本）。上訴時應提出委任律師或具
有律師資格之人之委任狀，並依附註條文規定辦理。
中    華    民    國    98    年    8     月     5    日
                                書  記  官  白  蘭
附註：
民事訴訟法第466 條之1 ：
對於第二審判決上訴，上訴人應委任律師為訴訟代理人，但上訴
人或其法定代理人具有律師資格者，不在此限。
上訴人之配偶、三親等內之血親、二親等內之姻親，或上訴人為
法人、中央或地方機關時，其所屬專任人員具有律師資格並經法
院認適當者，亦得為第三審訴訟代理人。
第1 項但書及第2 項情形，應於提起上訴或委任時釋明之。


司法院資訊處製作；財團法人民間司法改革基金會備份。
